【裁判字號】    89,再,17
【裁判日期】    890727
【裁判案由】    再審之訴
【裁判全文】
臺灣高等法院臺南分院民事判決  八十九年度再字第一七號   Ｋ
      再審原告    嚴  復  村
      再審被告    乙  ○  ○
                送達代收人  .
                              .
右當事人間請求遷讓房屋事件，再審原告對於中華民國八十八年七月二十七日本院八
十七年度上字第三九三號、八十七年六月十五日台灣台南地方法院八十六年度訴字第
一五四四號確定判決，提起再審之訴，本院判決如左：
      主      文
再審之訴駁回。
再審訴訟費用由再審原告負擔。
      事      實
甲、再審原告方面：
  一聲明：求為判決：
    (一)准予再審。
    (二)本院八十七年度上字第三九三號、台灣台南地方法院八十六年度訴字第一五四
      四號確定判決均廢棄。
    (三)駁回再審被告之訴。
  二陳述：
    (一)原確定判決基礎有錯誤，應以兩造結婚未約定分別財產制度，為聯合財產制，
      系爭房地為在兩造婚姻關係存續中，再審原告出資購買，信託登記予妻子即再
      審被告名義，為消極信託，兩造間離婚訴訟中，未就系爭房地之歸屬何人作判
      斷，雖兩造仳離，系爭房地現仍由再審原告及兩造子女共同居住，在夫管領使
      用中，原判決未斟酌民法第二條之民事所適用之習慣以不背於公共秩序或善良
      風俗者為限之規定，准許再審被告之請求遷讓房屋，未考慮夫及子女之權利均
      將無棲身之地，違反社會倫理道德並違反經驗法則，有違背善良風俗習慣之禁
      止規定，原判決不適用法規或適用不當，當然違背法令。
    (二)查夫妻以契約約定夫妻財產制者，應以法定財產制為夫妻財產制。其於婚姻關
      係存續中所得之不動產，如非妻之原有財產或特有財產，則雖登記為妻之名義
      仍屬夫所有。系爭房地於再審原告夫妻婚姻關係存續所得之不動產，並非妻之
      原有財產，已如上述，雖登記為再審被告妻之名義，仍屬再審原告夫之所有。
      原審漠視其居住之權利，再審原告已經居住數十年已經合法取得居住之權利，
      其遷讓房屋請求權已經時效消滅完成，得拒絕之。本件再審被告僅擁有其不動
      產名義所有權而已，再審原告主張有無期限居住之權利。
    (三)按所謂信託，係信託人為自己或第三人之利益，以一定之財產為信託財產，移
      轉與受託人管理或處分，以達成一定經濟上或社會上目的之行為，倘信託人僅
      將其財產在名義上移轉與受託人，而有關信託財產之管理、使用、處分悉仍由
      信託人自行為之，是為消極信託，除有確實之正當原因，應難認其合法性，本
      件系爭不動產仍為夫所有。原確定判決理由與主文顯有矛盾。
    (四)查夫妻未以契約訂立夫妻財產制者，除民法令有規定外，以法定財產制為夫妻
      財產制。而法定財產制即為聯合財產制中，夫之原有財產及不屬於妻之原有財
      產部分，為夫所有，民法第一千零十七條第二項明文規定。故夫妻於婚姻關係
      存續中所得之財產，依法應為夫之所有，而本系爭之不動產係為兩造在婚姻關
      係中存續而所買受，而兩造又未曾以契約訂立夫妻財產制，故為其再審原告所
      有，再審被告應將不動產之所有權過戶登記還給再審原告。
    (五)依民事訴訟法第四百九十六條第一項第一、二、十三款規定，提起本件再審之
      訴。
  三證據：提出戶籍登記簿謄本、土地及建物登記簿謄本、臺灣臺南地方法院八十五
    年度婚字第三０號、本院八十五年度家上字第五九號民事判決、八十六年度台上
    字第一三九三號民事裁定等為證。
乙、再審被告方面：
    本件未行言詞辯論，再審被告亦未提出書狀作何聲明或陳述。
丙、本院依職權調閱台灣臺南地方法院八十六年度訴字第一五四四號、本院八十七年
    上字第三九三號及最高法院八十八年台上字第三四八０號民事卷。
      理      由
一、按本院前確定判決係以：兩造雖係於六十二年六月二十六日結婚，且兩造於結婚
    後迄八十六年五月一日經法院判決准予離婚時為止，並未約定夫妻財產制（即係
    採法定之聯合財產制）；坐落臺南縣新營市○○段第八四○之九八、九二七之一
    六八地號土地及其上建號第九○八○號、門牌號碼臺南縣新營市○○路四十一號
    之四層樓房全部（以下簡稱系爭房地）係於兩造婚姻關係存續中之八十一年六月
    三十日向訴外人黃泰山所購，並於同年七月二十二日登記為再審被告名義，以系
    爭房地之定金、頭期、其他按興建進度之各期款及貸款，依再審被告所提出之臺
    南縣新營市農會匯出匯款帳影本，及臺南縣新營市農會八十七年二月十六日營農
    信字第一三七號函一紙及內附之借款申請書、擔保放款明細分類帳、存摺存款對
    帳單影本等證據資料，認定再審被告主張購買房屋款項係其支付，為可採信；證
    人黃泰山、林百川、施金源及陳鎮崑之證詞，並再審原告所提出之證物，均不能
    採為再審原告出資購買之認定。系爭房地乃兩造婚姻關係存續中取得之財產，並
    登記為再審被告所有，因再審被告係於七十四年六月四日以後以其名義登記，無
    八十五年九月二十五日增訂公布之民法親屬編施行法第六條之一規定之適用，而
    應依七十四年民法親屬編修正後之第一千零十七條規定，因再審原告無法證明系
    爭房地為其所有之情況，認系爭房地之所有權屬再審被告所有。另再審原告或稱
    系爭房地登記為再審被告名義係為使其能照顧子女兼為管理家務之方便，或稱為
    使再審被告出於家庭生活有所保障云云，惟系爭房地登記為再審被告名義，尚無
    再審原告為達信託目的之經濟上或社會上之原因，其非信託登記；再兩造間並未
    訂立信託契約為再審原告所不爭執，且均未能提出其他確切之證據證明兩造間確
    有信託關係存在之事實，再審原告本於終止信託之信託物返還請求權之法律關係
    ，請求判命再審被告應將系爭房地之所有權移轉登記為伊名義之請求，無從准許
    。再審原告本因夫妻關係而居住使用系爭房地，嗣經法院判決准許離婚確定而無
    婚姻關係存在，其已無居住使用系爭房地之法律上或事實上之原因，茲並自認仍
    續住前揭系爭房地，迄未遷讓返還，又迄未將系爭房地之所有權狀三紙返還再審
    被告，均係無權占有，因之再審被告本於所有物返還請求權之法律關係請求再審
    原告應自系爭房地遷讓交還，並將系爭房地所有權狀三紙返還再審被告；並本於
    不當得利之法律關係，求為判命再審原告應自八十六年八月八日起至遷讓日止按
    月給付一萬零六百十四元，認均有理由，而予以准許。業經調閱台灣臺南地方法
    院八十六年度訴字第一五四四號、本院八十七年上字第三九三號及最高法院八十
    八年台上字第三四八０號民事卷，查核無訛。
二、本件再審原告提起再審之訴略以：伊與再審被告係夫妻關係，雖迄今已仳離，然
    系爭房屋為伊於婚姻存續期間出資購買，嗣消極信託登記於再審被告名下，伊實
    際仍有居住管領支配之權利，且伊已居住數十年早已取得居住之權利，再審被告
    之請求權已經罹於時效消滅，故並非無權佔有，原審竟判決本件遷讓房屋事件為
    伊敗訴，顯違背法令；又原審未採民法第二條民事所適用之習慣，以不背於公序
    良俗者為限之規定，而有判決不備理由或理由有矛盾之處，故依民事訴訟法第四
    百九十六條第一項第一款、第二款及第十三款之再審事由聲請再審等語。
三、惟按當事人已依上訴主張其事由者，不得以再審之訴對於確定判決聲明不服，民
    事訴訟法第四百九十六條但書定有明文。查再審原告所提兩造當事人婚姻期間並
    未定有分別財產制，故應以法定財產制之聯合財產制為其夫妻之財產制，而依民
    法第一千零十七條第二項明文規定，夫之原有財產及不屬於妻之原有財產部分，
    為夫所有。且該系爭不動產房屋及基地係伊出資購買，雖信託登記予再審被告之
    名義，實仍屬再審原告所有等之事由，再審原告已於本院前審判決後，上訴第三
    審時，為相同之主張，並據最高法院以其上訴為不合法而裁定駁回確定在案，業
    據調閱最高法院八十八年度台上字第三四八０號卷查明，則再審原告此項事由，
    既曾依上訴程序為主張，並為最高法院所不採，按上開條文規定，即不得據為再
    審之訴之理由。
四、又按民事訴訟法第四百九十六條第一項第一款「適用法規顯有錯誤」、第二款「
    判決理由與主文顯有矛盾」、及第十三款「當事人發見未經斟酌之證物或得使用
    該證物」，如經斟酌者可受較有利益之裁判者，固均得以再審之訴對於確定終局
    判決聲明不服。
    (一)按民事訴訟法第四百九十六條第一項第一款「適用法規顯有錯誤」、惟所謂「
      適用法規顯有錯誤」，係指確定判決所適之法規顯然不合於法律規定，或與司
      法院現尚有效及大法官會議之解釋，或最高法院現尚有效之判例顯然違反者而
      言，最高法院以六十年台再字第一七０號著有判例。
      本件原確定判決認定系爭房地乃兩造婚姻關係存續中於七十四年六月四日以後
      以再審被告名義登記，依七十四年民法親屬編修正後之第一千零十七條規定，
      系爭房地之所有權屬再審被告所有，再審原告未能舉證證明兩造間就系爭房地
      確有信託之關係存在，而認信託登記不可採，如前所述，原判決未依何習慣為
      判決依據，無適用違背善良風俗習慣之問題。況現在系爭房地居住使用及管領
      之再審原告與兩造子女將遷出，難認違反社會倫理道德，即無再審原告所謂違
      背善良風俗習慣之情形。再審原告以原判決不適用法規或適用不當，提起本件
      再審之訴，即無可採。
    (二)按民事訴訟法第四百九十六條第一項第二款所謂「指判決理由與主文顯有矛盾
      」，係指判決依據當事人主張之事實，認定其請求或對造抗辯為有理由或無理
      由，而於主文為相反之諭示，且其矛盾為顯然者而言。最高法院以八十年台再
      字第一三０號著有判例。茲原確定判決於理由項下，認定系爭房地為再審被告
      所有，其本於所有物返還請求權及不當得利之法律關係，求為判命應自系爭房
      地交還並交還系爭房地之所有權狀三紙，及按月付相當於租金之不當得利一萬
      零六百十四元，為有理由；再審原告本於終止信託之信託物返還請求權之法律
      關係，請求再審被告應將系爭房地之所有權全部移轉登記為伊名義，不應准許
      ，再審原告對於再審被告之上訴，為無理由，而於主文諭示駁回再審原告之上
      訴，依上說明，並無判決理由與主文顯有矛盾之情形。再審原告依民事訴訟法
      第四百九十六條第一項第二款之規定，認為原確定判決判決理由與主文顯有矛
      盾之處，提起再審之訴，難謂有合。
    (三)按民事訴訟法第四百九十六條第一項第十三款所謂「當事人發見未經斟酌之證
      物」，係指前訴訟程序事實審之言詞辯論終結前已存在之證物，因當事人不知
      有此，致未經斟酌，現始知之者而言；若在前訴訟程序事實審言詞辯論終結前
      ，尚未存在之證物，本無所謂發見，自不得以之為再審理由，此最高法院以二
      十九年上字第一００五號著有判例。
      又當事人發見未經斟酌之證物或得使用該證物者，如經斟酌者可受較有利益之
      裁判者，固得以為再審理由而聲請再審。惟查再審原告所提出之台南縣鹽水鎮
      戶政事務所八十九年三月十四日核發之戶籍登記簿謄本及台南縣鹽水地政事務
      所於同日核發之土地及建物登記簿謄本，在八十八年七月十三日前訴訟程序事
      實審言詞辯論終結前，尚未存在，本無所謂發現，自不得以之為再審理由。另
      再審被告於前審之八十七年十月七日已具狀提出本院八十五年度家上字第五九
      號離婚事件之判決，並表明業已確定（見本院前審卷第三五至四四頁），不能
      認係發現新證據。另再審原告所提出臺灣臺南地方法院八十五年度婚字第三０
      號民事判決、及最高法院八十六年度台上字第一三九三號民事裁定等證物，在
      原審程序固未曾提出，惟再審被告於前審程序已具狀提出本院八十五年度家上
      字第五九號離婚事件之判決，並表明業已確定，該判決即係對該臺南地院判決
      上訴所為之二審判決，而最高法院之裁定係認定再審原告對該二審離婚判決不
      服上訴係不合法所為駁回上訴之裁定，故予以斟酌，亦不能獲得較有利之審判
      。再審原告據以提起再審之訴，不能認有理由。
五、茲再審原告據此依民事訴訟法第四百九十六條第一項第一款、第二款及第十三款
    之規定，而提起再審之訴，求予廢棄原判決，駁回再審被告之請求，將系爭房地
    之所有權移轉登記予再審原告，顯無理由，應予駁回，並不經言詞辯論為之。
五、據上論結，本件再審之訴為顯無理由，依民事訴訟法第五百零二條第二項、第七
    十八條，判決如主文。
中      華      民      國    八十九    年      七      月    二十七    日
                                    臺灣高等法院臺南分院民事第三庭
~B1審判長法官  林    輝    雄
~B2      法官  高    明    發
~B3      法官  丁    振    昌
右為正本係照原本作成。
如對本判決上訴，須於判決送達後廿日內向本院提出上訴狀，未表明上訴理由者，應
於上訴後廿日內，向本院提出理由書。
中      華      民      國    八十九    年      七      月    二十九    日
~B法院書記官  黃    惠    美


司法院資訊處製作；財團法人民間司法改革基金會備份。
